臺灣高等法院民事判決　九十一年度上更(三)字第一三九號
　　　上　訴　人　乙○○
　　　被　上訴人　甲○○
右當事人間返還不當得利事件，上訴人對於中華民國八十六年八月二十六日臺灣桃園
地方法院八十五年度訴字第一○五六號第一審判決提起上訴，被上訴人並為訴之追加
，經最高法院第三次發回更審，本院判決如左：
　　　主　　　文
上訴駁回。
上訴人應再給付被上訴人新台幣貳拾萬元自民國八十四年五月十三日起，新台幣伍拾
萬元自民國八十四年五月十六日起，新台幣貳佰萬元部分自民國八十四年七月五日起
，均至民國八十五年九月三日止，按年息百分之五計算之利息。
第二審包括追加之訴暨發回前第三審訴訟費用均由上訴人負擔。
　　　事　　　實
甲、上訴人方面：
一、聲明：
　　(一)原判決廢棄。
　　(二)駁回被上訴人在第一審之訴，第二審追加之訴及其假執行之聲請。
二、陳述：除與原判決及發回前本院判決記載相同者予以引用外，補稱略以：
　　(一)被上訴人於解除契約前猶表示如上訴人能找到應有部分三分之二以上之地主，
　　　仍願以新台幣（下同）十二萬六千元收購土地，兩造遂於本案繫屬中在鈞院前
　　　審審理時當庭相約於民國（下同）九十年八月十一日上午十時到上訴人委託之
　　　代書劉世宏處連同地主再為土地買賣移轉登記等進行履約事宜，但被上訴人提
　　　早於九十年八月十一日前數日先到代書事務所，經代書劉世宏告知本件移轉登
　　　記無問題，其手上有部分地主證件，另一部分地主表示看到錢就會拿出來辦，
　　　請被上訴人準備價款，屆時被上訴人竟未出面，上訴人乃於九十年八月十五日
　　　以中壢郵局二二○六號存證信函向被上訴人表示已備妥移轉登記相關文件，請
　　　被上訴人亦應備妥購買價款，否則將視為被上訴人無法履約，作為同時履行之
　　　抗辯，兩造遂再相約於九十年十一月十一日上午十時到上訴人代理人呂傳勝律
　　　師事務所再為履約事宜，上訴人偕同代書劉世宏及地主劉秋蟾等四十多人，前
　　　至呂律師事務所，被上訴人雖亦準時到所，地主數十人均表示願將土地出售被
　　　上訴人，並備妥土地所有權狀、印鑑章、印鑑證明書、身分證影本、戶籍謄本
　　　擬與被上訴人簽訂買賣契約，代書劉世宏亦備妥代辦有關手續之相關文件，詎
　　　因被上訴人當場表示不願承買，致不歡而散。被上訴人不提出購買價款，不簽
　　　訂買賣契約，遲延違約者係被上訴人，被上訴人以九十年十月二十四日答辯狀
　　　繕本之送達表示解除契約，自不生效力。
　　(二)被上訴人八十五年八月二十四日之存證信函記載「函催劉君於文到後五日內履
　　　行協議書第六條之義務，否則本人即解除上開協議」，催告履行期限僅五日，
　　　又兩造所訂協議書第六條約定「將附件一全不動產所有持分三分之二以上收購
　　　（含移轉登記與甲方）及簽立合建契約完畢」，協議書附件一所列土地共有人
　　　多達七十二位，產權複雜，並有三七五租約及被他人占用之情形，何能於短短
　　　五日內完成，被上訴人所訂催告期限顯不相當，應不生解除契約之效力。
　　(三)被上訴人係建商，擬收購土地合建房屋出售，於八十四年五月三日與上訴人簽
　　　訂協議書，該協議書具有左列特性：
　　　(1)借貸：協議書前文記載「乙方（乙○○）向甲方（甲○○）借貸資金並抵押
　　　　設定登記不動產予甲方」，第三條記載「甲方同意乙方履行前條全部義務後
　　　　貸予乙方左列之資金，（一）塗銷附件一遭查封登記之清償費用（二）塗銷
　　　　附件一遭抵押設定之清償費用」，屬借貸契約。
　　　(2)委任：協議書前文記載「乙方於本約簽立後三個月內逐筆收購全部共有地或
　　　　協辦共有人與甲方簽立合建契約等事宜」，第十六條記載「合建前乙方應協
　　　　助甲方取得本協議書標的土地所有權三分之二以上，並依土地法第三十四條
　　　　之一承買其他共有人之持分所有權，提存款應由甲方支出，所有權亦歸甲方
　　　　」，係被上訴人委任上訴人代為購買協議書附件一所示土地，如有三七五租
　　　　約應辦理租約之終止，買賣價金及終止租約之補償費與其他必要費用均由買
　　　　受人即被上訴人負擔，屬委任契約。
　　　(3)仲介：協議書第四條第一款記載「承買之價款應限制於每坪平均單價新台幣
　　　　十二萬六千元（增值稅由出售人負擔）以內，超過部分由乙方自行支付」，
　　　　係以每坪十二萬六千元之單價委由上訴人仲介協議書附件所示土地之買賣，
　　　　屬介紹土地之仲介契約。
　　　(4)合建：協議書第十一條記載「乙方完全履行前數各條款義務後，甲方願與乙
　　　　方合建房屋出售」，上訴人亦屬協議書附件一所示土地共有人之一；第五條
　　　　記載「附件一所列不動產中共有人願以其持分與甲方合建者應為如左之履行
　　　　」，屬合建契約。
　　　是兩造所訂協議書具有以上特質之混合契約。
　　(四)被上訴人支付之二百七十萬元，其中一百萬元業已支付終止三七五租約之定金
　　　，二十萬元繳交桃園地方法院八十四年重訴字第一○四號拆屋還地事件之訴訟
　　　費用，上開一百二十萬元係上訴人處理委任事務所支出之必要費用，依民法第
　　　五百四十六條第一項規定，被上訴人何能請求返還。另一百五十萬元為上訴人
　　　仲介土地買賣之報酬，協議書第四條約定承買之價格每坪單價十二萬六千元，
　　　超過部分由乙方自行支付，如低於十二萬六千元，差額即為上訴人居間介紹之
　　　報酬。上訴人於立約後辛苦奔波，說服地主劉學隆、劉學成、劉哲雄、劉閩雄
　　　、劉金樹、劉金華、劉色、劉電、劉錦松等人以每坪十萬元與被上訴人訂約，
　　　扣除道路部分，被上訴人計買得二七一‧二五坪之土地，每坪仲介報酬為二萬
　　　六千元，被上訴人應給付上訴人之仲介報酬為七百零五萬二千五百元，上開一
　　　百五十萬元作為仲介報酬已有不足，被上訴人何能請求返還。被上訴人因上訴
　　　人之媒介成立五件不動產買賣契約，依民法第五百六十五條、五百六十六條、
　　　五百六十八條規定，縱無約定亦「視為允與報酬」，報酬縱未約定，依上規定
　　　亦應按照「賣二買三」之習慣，依買賣價金每坪十萬元之百分之三計算每坪仲
　　　介費為三千元，二七一‧二五坪之仲介費為八十一萬三千零五十元，於契約成
　　　立時給付之，而買賣契約既已成立，被上訴人即應給付報酬。且按「居間人於
      契約因其媒介而成立時，即得請求報酬，其後契約因故解除，於其所得報酬並
      無影響」。上訴人說服地主劉學隆等人以每坪十萬元與上訴人訂約，於契約成
      立時被上訴人即應給付報酬，何能請求返還。
三、證據：援用原審及發回前本院前審提出之立證方法。
乙、被上訴人方面：
一、聲明：
　　(一)駁回上訴。
　　(二)如主文第二項所示。
二、陳述：除與原判決及發回前本院判決記載相同者予以引用外，補稱略以：
    (一)上訴人於八十四年五月三日與被上訴人簽訂協議書，於第六條約定於同年七月
      三十日以前應收購系爭土地應有部分三分之二以上，並與被上訴人簽訂不動產
      買賣契約，將所有權移轉登記予被上訴人及簽訂合建契約完畢，不得延遲，其
      履行期間為二個月又二十七天，而上訴人於履行期屆滿時，僅使系爭土地應有
      部分八分之一所有權之共有人與被上訴人簽訂不動產買賣契約，與所約定之三
      分之二以上差距甚遠，又系爭土地係屬裏地，上訴人亦未依協議書第七、八、
      九條之約定，將協議書附件一所列全部不動產上之地上物、工作物等或他項權
      利於八十四年七月三十日前排除完畢，亦未取得中壢市○○段四五七、四六○
      、四七七地號道路用地全部地主之永久無償使用同意書，以及未取得忠孝段四
      八二─一、四八五─一、四八七─一地號水利用地之加蓋所需核准文件等以供
      通行之應盡義務，致被上訴人所購買之土地無法興建房屋出售，被上訴人業於
      八十四年十月六日以中壢郵局二十一支局第四四九號存證信函催告上訴人於八
      十四年十月十二日前履行前開義務，然經相當期間後，上訴人仍未履行，上訴
      人遂再於八十五年八月二十四日催告上訴人於五日內依約履行協議書，否則逕
      予解除契約，然迄今仍未履行，從而，被上訴人以八十五年八月二十四日之存
      證信函為解除契約之意思表示，自屬合法有效；況被上訴人業再於九十年十月
      二十四日以答辯狀繕本送達上訴人為解除契約之意思表示，是本件協議書確已
      合法解除。
    (二)上訴人主張被上訴人未於九十年八月十一日至劉世宏代書處洽談和解及上訴人
      於九十年八月十五日以中壢郵局第二二○六號存證信函向被上訴人表示已備妥
      移轉登記相關文件，請被上訴人亦應備妥價款，否則將視為被上訴人無法履約
      ，作為同時履行抗辯云云，惟查：
      (1)依據兩造協議書第六條約定，被上訴人應於八十四年七月三十日前將協議書
        附件一所示不動產應有部分三分之二以上收購（含移轉登記予被上訴人）及
        簽立合建契約完畢，而本件系爭土地共有人多達七十二位，被上訴人於前審
        庭訊時表示「我願意以十二萬六千元收購，但須三分之二以上所有權人一次
        全部簽完，簽完才付款」，是至少須土地所有權人四十八人以上同意並同時
        出賣土地及簽約，被上訴人始同意購買，然於九十年八月十一日，全部地主
        並未到劉世宏代書處辦理簽約事宜，一部分地主亦未提出證件，根本無法於
        當日與三分之二以上土地所有權人一次完成買賣契約之簽訂，地主既未前往
        簽約，被上訴人焉有前往簽約之必要，被上訴人縱使前往，上訴人亦無法履
        約。
      (2)又被上訴人並未收到前述存證信函，該存證信函所載被上訴人住所「中壢市
        ○○路二五七號五樓」，業經法院拍賣，移轉為世華銀行所有，被上訴人已
        於八十九年十月十八日變更住址為中壢市○○里○○路四五○號十一樓，是
        上開存證信函並未經被上訴人收受，自不發生意思表示之效力，上訴人於前
        審審理時亦未主張該存證信函為同時履行抗辯之意思表示，現始於上訴理由
        狀表示同時履行抗辯，然系爭契約業已解除，上訴人已無法行使同時履行抗
        辯。
      (3)依兩造所訂協議書第四條、第六條、第七條、第八條、第九條、第十一條之
        約定，上訴人須先依據協議書第四條、第六條約定，完成附件一全部不動產
        所有持分三分之二以上土地收購及依據第七條約定，排除不動產上之地上物
        及他項權利，並依據第八條取得道路用地之永久使用權，且依據第九條約定
        取得水利用地加蓋所需核准文件後，被上訴人始須依第十一條之約定與上訴
        人合建房屋出售，準此，於上訴人未完成土地收購前，被上訴人對於上訴人
        並不負任何義務，從而被上訴人依據兩造所訂協議書之約定，並無提出土地
        買賣價金之義務，土地所有權人既尚未與上訴人簽訂土地買賣契約，被上訴
        人豈有提出給付買賣價金之義務，上訴人既非土地買賣契約之當事人，如何
        行使同時履行抗辯權，上訴人主張同時履行抗辯乃不合法。
    (三)上訴人主張所收受之二百七十萬元，其中二十萬元係支付訴訟費用，一百萬元
      係終止三七五租約之定金，為委任事務支出之必要費用，另一百五十萬元為仲
      介費云云，惟查：
      (1)一百二十萬元部分：被上訴人所支付之二十萬元、一百萬元，係依協議書第
        一條之約定，終止系爭土地三七五租約之定金。而依協議書第一條約定，終
        止三七五租約所需支出之補償費或相關必要費用，應由上訴人及全體共有人
        支付，再由被上訴人從收購價款中扣抵，並無應由上訴人負擔之約定，況上
        訴人至今未與被上訴人訂立不動產買賣契約，亦無從於收購價款中直接預扣
        ，兩造協議書既經解除，上訴人顯無法律上原因而受利益。另就協議書第七
        條約定觀之，上訴人與佃農終止三七五租約，及對於無權占有系爭土地之他
        人，提起拆屋還地訴訟，排除系爭土地之負擔，使成為無負擔之素地，係上
        訴人應履行之義務，並非替被上訴人處理委任事務，上訴人因履行協議書之
        義務，所支出之佃農補償費、訴訟費、律師公費，顯係為自己之利益所支出
        之費用，自應由上訴人與其共有人共同負擔。
      (2)一百五十萬元部分：被上訴人依協議書第一條、第五條、第十一條之約定所
        交付之支票，其中面額二十萬元、二百萬元之支票係作為支付佃農之補償金
        之用，面額五十萬元之支票係支付合建保證金之用，合計為二百七十萬元，
        有支票影本上記載字樣（其中二十萬元記載『予訂金』、二百萬元部分記載
        『原74、7、12改為84、7、5因為三七五租約佃農要求改期之故』、『此款
        是原84、7、12到期，改為84、7、5到期無誤』，上訴人亦不否認簽收之五
        十萬元之票影本上，有記載『支付合建保證金：乙○○先生應於前與甲○○
        簽立合建契約，否則以違約論』、『簽收無誤：日期：84、5、16』）可憑
        ，而上訴人簽收前開三張支票時，三張支票上已記載前述字樣，有證人曾招
        福於桃園地方法院檢察署檢察官八十四年度偵字第一五六六九號偵訊時之證
        詞可證，而三張支票上並無支付居間報酬之款項，兩造所定協議書亦無居間
        報酬之約定，兩造對承買單價低於十二萬六千元之價差，作為上訴人之報酬
        ，如超過十二萬六千元，則超過部分之價款由上訴人自行支付，惟上訴人僅
        履行系爭土地應有部分八分之一之共有人與被上訴人簽訂不動產買賣契約，
        與協議書所約定之三分之二，差距甚遠，上訴人顯已違約，自無請求支付居
        間報酬之依據。
    (四)被上訴人因上訴人保證於八十四年七月三十日可將上開忠孝段土地全部所有持
      分三分之二以上收購及簽立合建契約完畢，亦保證將土地上他項權利排除及終
      止三七五租約，被上訴人始與上訴人簽立協議書，然迄今僅地主劉學成等九人
      與被上訴人簽立買賣契約，被上訴人已支付一千餘萬元之購地款，上訴人違約
      致被上訴人血本無歸。上訴人若依據協議書內容履約，被上訴人興建房屋出售
      ，共可獲利一億二千八百七十四萬四千元，然因建築法規變更，於八十八年六
      月十六日容積率已更改為百分之一八○，建蔽率為百分之六十，若依協議書內
      容續行投資興建，將損失七千零二十三萬八千元，故系爭協議書已無履行實益
      。本件協議書既經被上訴人合法解除，爰依民法第二百五十九條、第一百七十
      九條之規定，請求上訴人返還二百七十萬元，其自被上訴人受領時，其中二十
      萬元部分利息起算日自八十四年五月十三日起，五十萬元部分自八十四年五月
      十六日起，二百萬元部分自八十四年七月五日起，均至清償日止，按年息百分
      之五計算之利息。
三、證據：除援用原審及發回前本院前審提出者外，補提建物登記謄本、戶籍謄本、
    購地合建評估分析表、桃園縣政府等影本為證。
丙、本院依職權調取臺灣桃園地方法院檢察署八十四年偵字第一五六六九號卷。
　　　理　　　由
一、被上訴人起訴聲明為請求上訴人應返還二百七十萬元，及自八十五年九月四日起
　　至清償日止，按年息百分之五計算之利息，嗣於本院更審審理中，就利息起算部
　　分，追加為請求上訴人就上述本金其中二十萬元部分自八十四年五月十三日起，
　　五十萬元部分自八十四年五月十六日起、二百萬元部分自八十四年七月五日起，
　　均至清償日止，按年息百分之五計算之利息（見本院上更(二)卷第一五一頁及第一
    ０一頁），則就原判決所命給付自八十五年九月四日起至清償日止以外部分之利
    息，係屬擴張應受判決事項之聲明，依民事訴訟法第四百四十六條第一項但書準
    用第二百五十五第一項第三款規定，毋須上訴人同意，合先敘明。
二、被上訴人起訴主張：上訴人係坐落桃園縣中壢市○○段四五四、四六一、四七一
    、四七三、四七九、四八六等地號土地七十二位共有人之一。其於八十四年五月
    初，向被上訴人表示已與其他土地共有人達成共識，保證可於同年七月三十日前
    收購系爭土地應有部分三分之二以上及簽訂合建契約，並排除土地上之他項權利
    暨終止三七五租約等，使被上訴人能依土地法第三十四條之一之規定，取得全部
　　土地興建房屋出售，致被上訴人信以為真，乃於同年五月三日與之簽訂協議書。
    依協議書第六條約定，上訴人應於八十四年七月三十日前負責收購系爭土地應有
    部分三分之二以上，並將所有權移轉登記予被上訴人，及簽立合建契約完畢，被
    上訴人並依協議書之約定，分三次交付上訴人共計二百七十萬元。詎上訴人並未
    如期達成收購之目標，被上訴人乃於八十四年十月六日催告上訴人於同年月十二
    日前履行前開協議，然經相當期間後，上訴人仍未履行，被上訴人復於八十五年
    八月二十四日催告上訴人於五日內履行協議書之義務，否則即解除契約，不另通
　　知，然上訴人迄未履行，兩造之協議書應已合法解除，如認不然被上訴人亦可以
　　九十年十月二十四日答辯狀繕本之送達為解除契約之意思表示。契約解除後，上
　　訴人應將受領之款項及利息返還被上訴人，爰依民法第二百五十九條、第一百七
　　十九條之規定，求為命上訴人給付二百七十萬元及其利息等語。
三、上訴人則以：被上訴人於八十五年八月二十四日發函催告上訴人履行之期限僅五
    日，然系爭土地共有人多達七十二位，並有三七五租約及被他人占用之情形，被
    上訴人所訂催告期限顯不相當，應不生解除契約之效力。且被上訴人於解除契約
    前猶表示如上訴人能找到應有部分三分之二以上之地主簽約，仍願以每坪十二萬
    六千元收購土地，經兩造相約於九十年八月十一日上午十時到劉世宏代書處辦理
    土地買賣移轉登記等履約事宜，被上訴人竟未出面，上訴人乃於九十年八月十五
    日發函向被上訴人表示已備妥移轉登記相關文件，請被上訴人亦應備妥購買價款
    ，否則將視為被上訴人無法履約，作為同時履行之抗辯，兩造遂再相約於九十年
    十一月十一日上午十時到呂傳勝律師事務所為履約事宜，詎被上訴人當場表示不
    願承買，是遲延違約者係被上訴人，因之被上訴人以九十年十月二十四日答辯狀
    繕本之送達表示解除契約，自不生效力。又依兩造所訂協議書前文及第三、四、
    十一、十六條約定內容以觀，該協議書係屬借貸、委任、仲介、合建之混合性契
    約。被上訴人所支付之二百七十萬元中，一百萬元係交付佃農以作為終止系爭土
    地三七五租約之定金，二十萬元係為排除系爭土地遭他人無權占有，訴請拆屋還
    地所支出之訴訟費用及律師費用，為上訴人處理受委任事務，所支出之必要費用
    ，依民法第五百四十六條第一項規定，應由被上訴人償付之；另一百五十萬元為
    上訴人仲介土地買賣之報酬，依協議書第四條第一項之約定，每坪單價如超過十
    二萬六千元，超過部分由上訴人自行支付，如低於十二萬六千元，其差額即為上
    訴人居間之報酬，上訴人先後說服地主劉學隆等人以每坪十萬元與被上訴人訂約
    ，扣除道路部分，被上訴人計買得二七一、二五坪之土地，每坪之居間報酬為二
    萬六千元，買賣契約既已成立，被上訴人應給付上訴人之居間報酬為七百零五萬
    二千五百元，被上訴人僅支付一百五十萬元，猶有不足。是系爭契約縱已解除，
    被上訴人亦不能請求返還上開款項等語，資為抗辯。
三、被上訴人主張上訴人係桃園縣中壢市○○段四五四、四六一、四七一、四七三、
　　四七九、四八六等地號土地之七十二位土地共有人之一，兩造於八十四年五月三
　　日簽訂協議書，約定上訴人應於同年七月三十日前收購系爭土地應有部分三分之
　　二以上，並將所有權移轉登記予被上訴人及簽訂合建契約、排除該土地上他項權
　　利暨終止三七五租約等，俾使被上訴人得依土地法第三十四條之一取得全部土地
　　興建房屋出售，而被上訴人已依約交付票載日期八十四年五月十三日、八十四年
　　五月十六日、八十四年七月五日，面額各為二十萬元、五十萬元、二百萬元之支
　　票三紙共二百七十萬元予上訴人兌領，惟上訴人迄至八十四年七月三十日，僅使
　　系爭土地共有人劉學隆等九人，以每坪十萬元之價格與被上訴人簽訂不動產買賣
　　契約，收購面積僅達系爭土地八分之一，而未達成協議書所定三分之二之收購目
　　標，且未將系爭土地上之地上物及他項權利排除完畢（至於系爭土地第四七九號
　　地上建物之排除係在八十四年七月三十日後始取得法院判決，見原審卷第四十九
　　頁、第五十五頁），亦未取得中壢市○○段四五七、四六○、四七七地號道路用
　　地全部地主之永久無償使用同意書，以及未取得忠孝段四八二─一、四八五─一
　　、四八七─一地號水利用地之加蓋所需核准文件以供被上訴人施工加蓋，被上訴
　　人乃於八十四年十月六日發函催告上訴人於同年月十二日前履行前開協議，然上
　　訴人仍未履行；經被上訴人再於八十五年八月二十四日催告上訴人於五日內履行
　　協議書之約定，否則即解除契約，上訴人亦未履行，被上訴人復於九十年十月二
　　十四日以答辯狀繕本送達上訴人為解除契約之意思表示等事實，有兩造分別提出
　　之協議書、存證信函二件（見原審卷第七頁至第十六頁、第一六四頁）、不動產
　　買賣契約書五份（見原審卷第三七頁至第四八頁）、支票三紙（見原審卷第六九
　　至七一頁）等影本附卷可證，且為上訴人所不爭執，被上訴人主張之上開事實，
　　應堪信為真實。
四、本件首應審究者，為系爭契約是否業經被上訴人合法解除：
    (一)按依民法第二百五十四條規定，債務人遲延給付時，必須經債權人定相當期限
      催告其履行，債務人於期限內仍不履行時，債權人始得解除契約，惟債權人催
      告定有期限而不相當時，若自催告後經過相當期間，債務人仍不履行者，基於
      誠實信用原則，應認亦已發生該條所定契約解除權（參照最高法院七十四年一
　　　月八日第一次民事庭會議決議紀錄），然此時因債權人僅取得契約解除權，尚
　　　須債權人另為解約之意思表示，始生解除契約之效力，並非經過相當期間後，
　　　契約即當然解除，此與債權人之催告所定履行期日為相當，附有以履行期屆滿
　　　債務人仍不履行債務為停止條件，解除契約即發生效力之意思表示之情形並不
　　　相同。經查，依兩造協議書前言所示，上訴人保證於協議書簽立後三個月內逐
　　　筆收購共有地或協辦共有人與被上訴人簽立合建契約，及依協議書第六條約定
　　　，上訴人應於八十四年七月三十日前使系爭土地應有部分三分之二以上，與被
　　　上訴人簽訂不動產買賣契約並將所有權移轉登記予被上訴人，及簽立合建契約
　　　完畢，不得延遲。其履行期限至為明確（民法第二百二十九條第一項），然上
　　　訴人於履行期限屆至時，僅使系爭土地應有部分八分之一之共有人與被上訴人
　　　簽訂不動產買賣契約，與所約定之三分之二相距甚遠；又上訴人亦未於上開期
　　　限內，依協議書第七條、第八條及第九條之約定，將系爭土地上之地上物及他
　　　項權利排除完畢，及取得中壢市○○段四五七、四六○、四七七地號道路用地
　　　全部地主之永久無償使用同意書，暨忠孝段四八二─一、四八五─一、四八七
　　　─一地號水利用地之加蓋所需核准文件供被上訴人施工加蓋，被上訴人乃於八
　　　十四年十月十六日發函催告上訴人於同年月十二日前履行上開約定，然逾十個
　　　多月，上訴人仍未履行，被上訴人遂再於八十五年八月二十四日發函催告上訴
　　　人於五日內依約履行協議，否則即決定解除契約，被上訴人應立即返還所收受
　　　之款項，惟迄今仍未履行等情，業如前述（見原審卷第十五頁及第一六四頁存
　　　證信函）。惟查本件系爭土地共有人多達七十二位，於協議書所定履行期屆至
　　　時，上訴人僅使系爭土地應有部分八分之一之共有人即劉學隆等九人與被上訴
　　　人簽訂不動產買賣契約，衡以社會一般觀念，與數十位土地共有人簽訂不動產
　　　買賣契約並辦畢所有權移轉登記非一蹴可幾，當須假以相當時日，始克完成，
　　　於此情形下，被上訴人於八十四年十月六日發函催告上訴人於同年月十二日前
　　　履行，另一存證信函則限於六到五日內，其所定履行期間均難認相當，然自第
　　　一次八十四年十月六日發存證信函至第二次八十五年八月間發存證信函間已逾
　　　十個月，為上訴人原保證三個月完成之三倍期間，則初次催告縱認欠相當，經
　　　此十個月後再次催告，即難謂非已經過相當之期間後，債務人即上訴人仍未履
      行，參照前揭最高法院七十四年第一次民事庭會議決議，上訴人即非不能取得
      解除契約之權利，惟尚須被上訴人另為解約之意思表示，始得認契約已經解除
      ，又被上訴人於經過十個多月之相當期間後，復於八十五年八月二十四日發函
      催告上訴人於五日內履行上開協議，否則即決定解除契約，然上開存證信函僅
      表示「．．函催劉君於文到後五日內，履行上開協議書第六條之義務，否則本
      人決定解除上開協議書，劉君應立即返還本人之新台幣二百七十萬元，並賠償
      本人已購買土地支出之價金一千二百七十萬元正．．」等語，並無明確表示催
      告履行時間經過，協議書即當然解除，不另為解約之意思表示，是被上訴人主
      張兩造協議書業因其上開八十五年八月二十四日存證信函所定五日催告期間經
      過後，即當然解除，尚非有據。
    (二)被上訴人於本件訴訟進行中，另主張以其九十年十月二十四日答辯狀繕本之送
　　　達作為解除契約之意思表示（見本院上更(二)字卷第八十一頁）。上訴人則辯稱
　　　：被上訴人於解除契約前猶表示如上訴人能找到應有部分三分之二以上之地主
　　　簽約，仍願以每坪十二萬六千元收購土地，兩造乃相約於九十年八月十一日上
　　　午十時至劉世宏代書處辦理土地買賣移轉登記等履約事宜，乃被上訴人竟未出
　　　面，上訴人遂於九十年八月十五日發函向被上訴人表示已備妥移轉登記相關文
　　　件，請被上訴人亦應備妥購買價款，否則將視為被上訴人無法履約，作為同時
　　　履行之抗辯，兩造遂再相約於九十年十一月十一日上午十時到呂傳勝律師事務
　　　所為履約事宜，詎被上訴人當場表示不願承買，是遲延違約者係被上訴人，因
　　　之被上訴人以九十年十月二十四日答辯狀繕本之送達表示解除契約，不生效力
　　　等語。經查，被上訴人固於本院前審訴訟程序進行中即九十年三月二十一日表
　　　示願接受以十二萬六千元收購，但須三分之二以上所有權人一次簽完，簽完才
　　　付款等語（見本院九十年度上更二字第六五號卷第十七頁），兩造並約定於九
　　　十年八月十一日上午十時至劉世宏代書處，連同地主再為履約事宜，被上訴人
　　　提早於九十年八月十一日前之數日先到代書事務所，經代書劉世宏告知被上訴
　　　人本案移轉登記無問題，其手上有部分地主證件，另一部分地主表示看到錢就
　　　會拿出來辦，請被上訴人準備錢，惟被上訴人並未於九十年八月十一日當日出
　　　面等情，亦據證人劉世宏於前審結證屬實（見本院九十年度上更二字第六五號
　　　卷第一一五、一一六頁），上訴人乃於九十年八月十五日以中壢郵局第二二○
　　　六號存證信函向被上訴人表示已備妥移轉登記相關事宜，請被上訴人亦應備妥
　　　購買價款，否將將視為無法履約等語（見本院更(二)字卷第六十頁、第六十一頁
　　　），並於本院主張以上開存證信函作為同時履行之抗辯（見本院上更(三)字卷第
　　　十一頁）。惟查上開存證信函所載被上訴人之地址為「中壢市○○路二五七號
　　　五樓」，該建物業經法院拍賣，移轉為世華銀行所有，上訴人已於八十九年十
　　　月十八日變更住址為「中壢市○○里○○路四五○號十一樓」，有上訴人提出
　　　建物登記謄本、戶籍謄本影本各一紙附卷可證（見本院更(三)字卷第四五、四六
　　　頁），是微論被上訴人並未收到上開存證信函之送達，且兩造之所以約定上訴
　　　人應使系爭土地應有部分三分之二以上共有人與被上訴人簽訂不動產買賣契約
　　　或同意合建，意在使被上訴人得依土地法第三十四條之一之規定取得全部土地
　　　以興建房屋出售牟利，此觀諸協議書第十六條之約定甚明，被上訴人於上訴人
　　　給付遲延多年之情形下，若未能一次取得系爭土地應有部分三分之二以上，仍
　　　無法處分土地興建房屋，即無實益，是以上訴人既明確表示必須系爭土地應有
　　　部分三分之二以上共有人一次簽約完成，並需俟簽約完畢後始行給付買賣價款
      ，上訴人即無先行提出價金之義務，且兩造協議書上亦未載有上訴人應先為給
      付買賣價金之約定，而買受人對於出賣人固有交付約定價金之義務，此當係指
      買賣契約成立後而言，則被上訴人與系爭土地共有人間之買賣契約既尚未成立
      ，上訴人片面催告被上訴人限於十日備妥購地價款，．．．逾期視為違約，殊
      非依法有據，主張同時履行抗辯，實非有理。再者，縱認上訴人已於契約解除
      前之九十年八月十一日依協議書第六條之約定提出給付，然依兩造所訂協議書
      第七條、第八條及第九條之約定，上訴人尚須將系爭土地上之地上物及他項權
      利排除完畢，及取得中壢市○○段四五七、四六○、四七七地號道路用地全部
      地主之永久無償使用同意書，暨忠孝段四八二─一、四八五─一、四八七─一
      地號水利用地之加蓋所需核准文件供被上訴人施工加蓋，然上訴人僅排除一部
      分之地上物及終止耕地三七五租約（見原審卷第四九頁所附台灣桃園地方法院
      八十四年度重訴字第一四號民事判決及第一二七頁終止三七五租約契約書），
      雖上訴人於前審陳稱水利地部分已處理好，道路永久使用權問題，只要大家同
      意就好云云（見本院九十年度上更二字第六五號卷第一一七頁），然其迄未能
      提出上揭土地所有人出具之土地無償使用同意書及水利用地加蓋核准文件以實
      其說，要難憑信。是上訴人迄未履行上開協議書所約定之內容，從而，被上訴
      人以九十年十月二十四日答辯狀繕本之送達作為解除契約之意思表示，自屬合
      法有效。又兩造於契約解除後另相約於九十年十一月十一日上午十時至上訴人
      代理人呂傳勝律師事務所為土地買賣移轉事宜，僅具和解性質，縱被上訴人當
      場表示不願承買，亦無拒絕受領或受領遲延之問題，上訴人謂此係被上訴人遲
      延違約，自無可取。
五、按契約解除時，當事人雙方回復原狀之義務，除法律另有規定或契約另有訂定外
    ，由他方所受領之給付物，應返還之。受領之給付為金錢者，應附加自受領時起
    之利息償還之。民法第二百五十九條第一、二款定有明文。被上訴人於簽訂協議
    書後，分別於八十四年五月十三日、五月十六日、七月五日，先後交付面額二十
    萬元、五十萬元、二百萬元之支票三紙予上訴人，有如前述。被上訴人主張二十
    萬元、二百萬元係依協議書第一條約定為終止系爭土地三七五租約應支付予佃農
    之定金及補償費，另五十萬元則係依協議書第十一條約定合建之保證金；上訴人
    則以二十萬元係為排除系爭土地遭他人無權占有，訴請拆屋還地之訴訟費用及律
    師費，二百萬元其中之一百萬元係交付佃農以作為終止系爭土地三七五租約之定
    金，均屬處理委任事務之必要費用，依民法第五百四十五條規定，無庸返還，另
    一百萬元及五十萬元則係上訴人仲介土地買賣之報酬，被上訴人自亦不得請求返
    還等語置辯。經查：
　　(一)上訴人為排除系爭土地遭他人無權占有而委任律師提起拆屋還地訴訟，固據其
　　　提出臺灣桃園地方法院八十四年度重訴字第一○四號民事判決一件可證（見原
　　　審卷第四九頁），另上訴人與佃農劉逢時終止系爭土地三七五租約並已支付定
　　　金一百萬元之事實，為被上訴人所不爭執，且有上訴人與劉逢時於八十四年七
　　　月八日所簽訂之終止三七五租約契約書影本可憑（見原審卷第一三七頁）。惟
　　　依協議書第一條約定：「附件一所列不動產有出租或依三七五減租條例租佃者
　　　，應與承租人先行完全終止租約，辦理終止租約之補償費及其他相關必要費用
　　　（例如提存費、代書律師費．．）等，均由乙方（即上訴人）與全體共有人連
　　　帶保證支付，並由甲方（即被上訴人）於收購價款中直接預扣，．．」；第七
　　　條約定：「乙方保證附件一之不動產上若有地上物（含一切農作物，建築物、
　　　工作物、竹木或漁牧場等），或設定他項權利時（地上權、耕作權、典權、承
　　　租權、抵押權、地役權、永佃權．．），應同時依第六條期限內一併排除完畢
　　　，使成為產權清楚、無任何負擔之素地」。兩造均不爭執二百七十萬元中之一
　　　百萬元係為終止系爭土地三七五租約支付予佃農之補償費（詳參后述），另二
　　　十萬元依上訴人所主張係伊提起之系爭土地第四七九地號之排除侵害之訴訟費
　　　、律師費，按該訴訟係以上訴人為原告所提出之訴訟（見原審卷第四十九頁）
　　　，依法本應由上訴人負擔，且依上開協議書之約定，均應由上訴人及全體共有
　　　人支付，再由被上訴人自收購價款中予以扣抵，足見上訴人應以自己之費用排
　　　除系爭土地之負擔甚明。又上訴人與佃農終止三七五租約，及對於無權占有系
　　　爭土地之他人，提起拆屋還地訴訟，排除系爭土地之侵害，使成為無負擔之素
　　　地，均係其履行協議書之義務，上訴人因履行協議書之義務，所支出佃農補償
　　　費、訴訟費、律師費，顯係為自己之利益而支出之費用，依上開協議，自應由
　　　上訴人與其共有人共同負擔，上訴人抗辯上開一百二十萬元，係處理受被上訴
　　　人委任之事務所支出之必要費用，被上訴人不得請求返還，自無可採。
　　(二)上訴人另抗辯其收受之另一百五十萬元，係被上訴人應支付上訴人仲介系爭土
　　　地買賣之居間報酬，被上訴人不得請求返還一節，經本院當庭勘驗被上訴人所
　　　提出上訴人不爭執其真正並由上訴人其親自簽名收受之前開支票原本三紙，該
　　　二十萬元支票上方加註「茲收到甲○○先生開立以下支票乙張支付中壢市○○
　　　段三七五租約之訂金」之文字，及另有黑色筆跡「（予訂金）」三字並乙○○
　　　之簽名；面額五十萬元之支票上方，加註「支付合建保證金：乙○○先生應於
　　　84、7、31 前與甲○○簽立合建契約，否則以違約論」，下方有「簽收無誤：
　　　日期：84、5、16」之字樣；面額二百萬元支票上則加註「原74、7、12改為84
　　　、7、5 因為三七五租約佃農要求改期之故」「此款是原84、7、12到期，改為
　　　84、7、5到期無誤」等字樣（本院卷第六九頁），核與原審卷第六九頁至七一
　　　頁之支票影本三紙相符。雖上訴人否認其於收受上開支票時即加註有上開文字
　　　，並否認該二十萬元支票上之「予定金」三字係伊所為，然據證人即本件協議
　　　書之見證人曾招福於臺灣桃園地方法院檢察署八十四年度偵字第一五六六九號
　　　甲○○告訴乙○○詐欺一案檢察官偵查時證稱：「（甲○○交付五十萬保證金
　　　及二十萬、二百萬簽約金給乙○○之事，有無在場目睹）有，當時還有唐順延
　　　在場，在八十四年五月十三日、八十四年五月十六日、八十四年七月五日，共
　　　去三次，說該三筆錢是作為補償金及保證金，劉（合順）去中壢市○○路公司
　　　（被上訴人公司）請款，（票上所記載是否有看到？提示二百萬元支票影本）
　　　我沒有看到，是票開出來就寫的，（提示五十萬元支票影本，票上所記載是何
　　　人所寫）開票人開票當時就寫的，當事人事後才簽字」等語（見該偵卷第九十
　　　七頁），證人唐順延亦證稱：「當時我開車載乙○○到甲○○公司去，該三張
　　　支票由我經手 ，五十萬係合建保證金，二十萬及二百萬是終止三七五租約給
　　　佃農的，（支票上記載是何人所寫）是李先生公司會計所書寫」等語（以上見
　　　上開偵查卷第九七頁至九九頁），是就五十萬元支票部分及二百萬元支票中除
　　　前揭已論述之一百萬元外，其餘部分，證人所陳情節，與被上訴人所主張之上
　　　開事實互核相符；另上訴人乙○○於該案偵查中坦承有拿五十萬元，惟辯稱並
　　　非合建保證金，而係另一件民事官司的訴訟費用等語（見上開偵查卷第一九一
　　　頁），惟於本件審理時卻主張該五十萬元係仲介報酬，前後說詞已見反覆，而
　　　上開支票票面上亦無支付仲介報酬之記載，所辯已難採信；再者前揭二百萬元
　　　之支票，上訴人收受時，被上訴人曾附註：「原八十四年七月十二日改為八十
　　　四年七月五日到期，因三七五租約佃農要求改期之故」如前所述（見原審卷第
　　　七十一頁），觀之支票票面確有塗改日期，並由發票人蓋章之痕跡，顯見被上
　　　訴人所記載事項非虛，而上訴人亦不否認以其中一百萬元給付到達時（即終止
　　　三七五租約之當事人），然劉逢時於同上偵查中陳證：當時訂約時訂金是一百
　　　萬元，票是乙○○開的，伊不知資金來源等語（見同上偵查卷第二０一頁），
　　　且觀之上訴與乙○○所簽訂終止三七五租約契約書第二條所載劉逢時所收受訂
　　　金一百萬元之支票，其帳號、票號均與被上訴人所開立之二百萬元之支票不一
　　　，而其餘終止三七五租約之補償金依約應於八十四年八月七日始到期（見原審
　　　卷第八十四頁正、背面），故顯非被上訴人開立七月十二日支票，嗣改為七月
　　　五日之付款原因，是此二百萬元支票之餘一百萬元究實而論，顯非可能用於終
　　　止劉逢時三七五租約之補償金，惟依兩造協議書第一條約定上訴人得請求被上
　　　訴人先墊付終止租約之補償費，嗣於收購價款中直接預扣，衡情被上訴人為扣
　　　除已付之補償費，自必詳查究明，惟上訴人則非不可藉詞請求被上訴人先墊付
　　　補償金，且苟該二百萬元之支票確係支付上訴人應得仲介買賣契約成立之報酬
　　　，何須塗改發票日期呢？且依協議書第四條第一項並約定：共有人願出售應有
　　　部分者，承買之價款應限制於平均單價十二萬六千元（增值稅由出售人負擔）
　　　以內，超過部分由上訴人自行支付，與被上訴人無涉；而兩造對於承買單價低
　　　於十二萬六千元之價差，作為上訴人之報酬，但如超過十二萬六千元，則超過
　　　部份之價款應由上訴人自行支付之事實，亦不爭執（見本院更(三)二十卷第七十
　　　頁），苟上訴人曾請求仲介報酬，依理必當會算。惟上訴人屆期僅使系爭土地
　　　應有部分八分之一之共有人與被上訴人簽訂不動產買賣契約，與協議書所約定
　　　之三分之二相距甚遠，顯已違約，於其未達成目標之前，被上訴人豈有給付差
　　　額報酬之理？況上訴人已收購之土地應有部分，每坪固有二萬六千元之差價，
　　　但已收購者，僅達保證數額之八分之一，其餘部分仍有超過每坪十二萬六千元
　　　之虞，依上開約定應由上訴人負責支付，則上訴人有無報酬或甚而需負擔超過
　　　部分之價款，尤非無疑，況上訴人迄未提出請求仲介費之合算證明資料，亦難
　　　認定，是被上訴人主張此二百萬元中餘前揭已論一百萬元外，餘一百萬元仍係
　　　應作為終止租約之補償金，上訴人並未交付而擅自以仲介報酬名義據論為己有
　　　，應屬可採（見原審卷第一九六頁背面）。是上訴人所辯一百五十萬元係仲介
　　　報酬，實不足採。
　　(三)兩造之協議書既經被上訴人合法解除，從而被上訴人依民法第二百五十九條之
　　　規定，請求上訴人給付二百七十萬元，並各自受領日起至清償日止按法定年利
　　　率百分之五計算之利息，於法有據，應予准許。
六、綜上所述，兩造所訂協議書，既經被上訴人合法解除，被上訴人依民法第二百五
    十九條之規定請求上訴人返還二百七十萬元，及其中二十萬元部分自八十四年五
    月十三日起，五十萬元部分自八十四年五月十六日起，二百萬元部分自八十四年
    七月五日起，均至清償日止，按年息百分之五計算之利息，自屬有據。原審為其
    勝訴之判決，並依兩造陳明，願供擔保請求宣告准許、免予假執行，分別酌定相
    當之擔保金額准許之，經核於法尚無違誤。上訴意旨指摘原判決不當，求予廢棄
　　改判，非有理由，應予駁回。被上訴人追加之利息請求亦屬有據，應予准許。
七、本件事證已臻明確，兩造其他攻擊、防禦方法，及所提未經援用之證據，經斟酌
    後，認不影響判決基礎，無逐一論述必要，併此敘明。
據上論結，本件上訴為無理由，被上訴人追加之訴有理由，依民事訴訟法第四百四十
九條第一項、第七十八條，判決如主文。
中　　　華　　　民　　　國　　九十一　　年　　十一　　月　　　十二　　　日
　　　　　　　　　　　　　　　　民事第十七庭
　　　　　　　　　　　　　　　　　　審判長法　官　鄭　雅　萍
　　　　　　　　　　　　　　　　　　　　　法　官　許　文　章
　　　　　　　　　　　　　　　　　　　　　法　官　吳　謀　焰
右正本係照原本作成。
如不服本判決，應於收受送達後二十日內向本院提出上訴書狀，其未表明上訴理由者
，應於提出上訴後二十日內向本院補提理由書狀（均須按他造當事人之人數附繕本）
上訴時應提出委任律師或具有律師資格之人之委任狀；委任有律師資格者，另應附具
律師及格證書及釋明委任人與受任人有民事訴訟法第四百六十六條之一第一項但書或
第二項（詳附註）所定關係之釋明文書影本。
中　　　華　　　民　　　國　　九十一　　年　　 十一　　 月　　 十九　　 日
　　　　　　　　　　　　　　　　　　　　　書記官　黃　瑞　芬
附註：
民事訴訟法第四百六十六條之一（第一項、第二項）
對於第二審判決上訴，上訴人應委任律師為訴訟代理人。但上訴人或其法定代理人具
有律師資格者，不在此限。
上訴人之配偶、三親等內之血親、二親等內之姻親，或上訴人為法人、中央或地方機
關時，其所屬專任人員具有律師資格並經法院認為適當者，亦得為第三審訴訟代理人
。
